臺灣臺北地方法院民事判決　　　　　　 100年度訴字第3562號
原　　　告　于桂開
訴訟代理人　陳學驊律師
被　　　告　邵美豐
訴訟代理人　余淑杏律師
　　　　　　蔡宜蓁律師
　　　　　　柯俊吉律師
上列當事人間請求返還投資款事件，本院於民國100 年11月23日
言詞辯論終結，判決如下：
    主      文
被告應給付原告新臺幣壹拾柒萬元，及自民國一百年五月二十八
日起至清償日止，按年息百分之五計算之利息。
原告其餘之訴駁回。
訴訟費用新臺幣伍仟玖佰伍拾元由被告負擔十分之三（即新臺幣
壹仟柒佰捌拾伍元），餘由原告負擔。
本判決第一項得假執行。但被告如以新臺幣壹拾柒萬元預供擔保
，得免為假執行。
原告其餘假執行之聲請駁回。
    事實及理由
一原告起訴主張：
  (一)伊於民國96年間結識任職於訴外人新光人壽保險股份有限公
    司（下稱新光人壽）擔任保險業務員之被告，斯時被告屢屢
    刻意接近伊，並時時對伊噓寒問暖，且向伊表示伊及配偶年
    事已高，應對老年生活妥善規劃，進而遊說伊購買保本型保
    險，復向伊保證不會虧損，如有虧損，其願賠償本金及利息
    等語。伊因聽信被告所言，將銀行定存新臺幣（下同） 100
    萬元解約，交付予被告，由被告代為購買保本型之人壽保險
    。
  (二)嗣被告屢持空白未填載之定型化契約要求伊於其指定位置簽
    名，經伊詢問詳情，被告僅催促伊簽名，並表示該契約絕對
    保本、無須擔心等語，甚至從未交付任何文件予伊留存。伊
    直至聽聞被告同事質疑被告之作業流程，反問被告部分問題
    ，始驚覺有異。詎經伊要求被告詳細解釋並取得保險契約後
    ，方知悉被告為伊購買之新光人壽「金得意變額萬能壽險」
    （保單號碼：JQB0DBU210，下稱金得意保險）、「健康久久
    終身醫療健康保險」（保單號碼：HKA50353）、「金萬利投
    資連結型保險」（保單號碼：QB0GSTW50 ，下稱金萬利保險
    ）等3 份保險契約，均非保本型保單。
  (三)兩造嗣於99年10月1 日前往臺北市政府一樓法律諮詢處旁協
    議，並結算保險契約之現值，其中金得意保險所累計之投資
    虧損已達374,599 元。被告與其成立和解契約（下稱系爭和
    解契約），並自願簽署字據（下稱系爭字據），表示願以分
    期方式返還上開款項予伊，另連同被告先前向伊借貸之17萬
    元，總計被告應返還伊544,599 元。惟被告迄今仍未返還上
    開款項，爰依兩造間之和解契約請求被告履約等語。
  (四)聲明為：
    1.被告應給付原告544,599 元，及自起訴狀繕本送達翌日起
      至清償日止，按年息5%計算之利息。
    2.願供擔保請准宣告假執行。
二被告則抗辯：
  (一)系爭保險契約之當事人為新光人壽與原告，伊乃基層業務員
    ，僅代表新光人壽與原告簽約，由原告將特定金錢信託予新
    光人壽，新光人壽則於信託金額範圍內，依據原告指示轉向
    國外發行機構投資其所發行之基金或連動債，故伊既非契約
    當事人，亦非受託實際操盤投資之人，原告之投資損失即與
    伊無涉。
  (二)又伊於99年10月1 日係遭原告脅迫方與其成立系爭和解契約
    並簽署系爭字據，伊已於99年12月2 日發函向原告撤銷該受
    脅迫之意思表示，該和解契約既經撤銷，即不足作為原告向
    伊請求賠償投資損失之依據。
  (三)再者，原告於96年8 月31日投保連結基金投資之金得意保險
    後，旋於97年5 月30日轉換投資標的為股票指數連動債而投
    保金萬利保險，並於96年10月30日為其親屬于桂金投保金萬
    利保險。另原告於97年6 月12日亦曾就金得意保險進行第一
    次基金贖回。原告既有贖回與投資標的轉換之行為，其自應
    清楚瞭解保單內容。然其於投資3 年餘後，因市場景氣影響
    受有虧損，即無理向新光人壽及伊要求賠償，新光人壽出於
    善意及維護秩序考量，遂於99年11月23日與原告召開協調會
    ，並與原告達成協議，雙方終止金得意保險契約，新光人壽
    同意將剩餘保單價值7 萬元另加計18萬元給付予原告，原告
    則須返還保單，並交還系爭字據。是縱認系爭和解契約仍屬
    有效，亦為前開協議所取代。原告違反上開協議，拒絕接受
    該筆25萬元之款項，復提起本件訴訟，其請求顯無理由。
  (四)另伊於系爭字據上僅記載「邵美豐沒按于桂開小姐方式投資
    造成損失」等語，可知原告得依該字據請求者，僅限於投資
    損失，而與私人借貸無涉。原告復未提出任何證據證明伊有
    收受17萬元及兩造就該款項之收受達成消費借貸合意等事實
    ，則原告主張伊應清償17萬元，亦無理由等語。
  (五)聲明為：
    1.原告之訴駁回。
    2.如受不利判決，願供擔保請准宣告免為假執行。
三兩造不爭執之事項：
  (一)原告自96年間起，透過擔任新光人壽保險業務員之被告，向
    新光人壽投保金得意保險（保單號碼：JQB0DBU210）、健康
    久久終身醫療健康保險（保單號碼：HKA50353）、金萬利保
    險（保單號碼：QB0GSTW50）等3份保險契約（見本院卷第5-
    7頁）。
  (二)被告於99年10月1 日簽署系爭字據，其上記載「邵美豐沒按
    于桂開小姐方式投資造成損失，邵美豐願賠償分期攤還伍拾
    肆萬肆仟伍佰玖拾玖元正」等語（見本院卷第8頁）。
  (三)新光人壽於99年11月23日與原告召開協調會，會中決議終止
    金得意保險契約，新光人壽同意將剩餘保單價值7 萬元返還
    ，另加給18萬元予原告（見本院卷第54頁）。
  (四)被告於99年12月2 日發函予原告，表示其係受原告脅迫方於
    99年10月1 日簽署系爭字據，該字據為無效等語（見本院卷
    第52頁）。
  (五)原告認被告係施用詐術致其陷於錯誤而投保系爭保險契約，
    乃於100 年間對被告提出刑事詐欺等告訴，臺灣臺北地方法
    院檢察署檢察官業於100年2月18日對被告作成100 年度偵字
    第1237號不起訴處分，嗣經原告聲請再議後，臺灣高等法院
    檢察署於100年4月11日以100 年度上聲議字第2469號處分書
    ，駁回其再議（見本院卷第41-51頁）。
四得心證之理由：
  (一)查被告為新光人壽所屬保險業務員，於96年間招攬原告與新
    光人壽成立數保險契約，其中金得意保險及金萬利保險均為
    投資型保險；迨至99年間因前述投資型保險發生虧損，原告
    乃向行政院金融監督管理委員會保險局提出申訴，並對被告
    提出刑事告訴，且多次針對該虧損是否應由被告負責賠償等
    事宜，與被告進行協商等情，業據證人即被告之同事施昭呈
    、友人蕭慶慧證述明確（見本院卷第75-79 頁），並經本院
    依職權調閱前開偵查案卷查明。原告起訴主張其與被告針對
    前述投資虧損等問題，在99年10月1 日成立和解契約，有被
    告於當日親筆書寫之系爭字據在卷足憑（見本院卷第8 頁）
    ，且為被告所不爭（見本院卷第92頁），應堪信實。原告另
    主張：系爭和解契約所定給付內容，係包含投資型保單之賠
    償金374,599 元及借款17萬元等語，雖為被告所否認，然系
    爭字據除明載：「邵美豐沒按于桂開小姐方式投資造成損失
    ，邵美豐願賠償分期攤還伍拾肆萬肆仟伍佰玖拾玖元正」等
    語外，另記載：「170000＋374599＝544599」之計算式，可
    資確認被告依系爭和解契約應給付原告之544,599 元，確實
    係由374,599 元及17萬元加總計算得出。而被告於前開刑案
    所選任之辯護人陳稱：原告因保險投資部分虧損的37萬元，
    新光人壽同意補償25萬元，這部分只是保險糾紛等語（見他
    字卷第44頁），足證原告因投保投資型保險所受虧損為37萬
    餘元，是原告主張系爭字據上記載之374,599 元為被告同意
    賠償之投資虧損等語，應屬真正。至於該字據上另記載之17
    萬元被告雖否認為未償之借款，然其亦坦認曾向原告借款，
    可知兩造間除系爭投資虧損爭議外，另有金錢借貸關係，原
    告稱系爭字據上除投資虧損外所列之17萬元給付，係針對兩
    造間之消費借貸契約而為，應非子虛。被告雖稱其已清償全
    部借款云云，然未見舉證證明之，其復未說明系爭字據上所
    載17萬元是針對兩造間何項法律關係而為給付，則其空言否
    認系爭和解契約之給付內容包含清償借款一節，為本院所不
    採，合先說明。
  (二)按民法第92條第1 項前段規定，因被詐欺或被脅迫而為意思
    表示者，表意人得撤銷其意思表示。所謂因被脅迫而為意思
    表示，係指因相對人或第三人以不法危害之言語或舉動加諸
    表意人，使其心生恐怖，致為意思表示而言。當事人主張其
    意思表示係因被詐欺或脅迫而為之者，應就其被詐欺或被脅
    迫之事實，負舉證之責任（最高法院95年度台上字第2948號
    判決意旨參照）。被告辯稱：其係遭原告脅迫方與其成立系
    爭和解契約，惟已於99年12月2 日發函撤銷締約之意思表示
    云云，然證人施昭呈證稱：被告在99年10月1 日前即曾向其
    表示因投資型保單之問題遭原告騷擾，另稱其與原告在99年
    10月1 日約在市政府協商，希望其陪同去壯膽，當天其與被
    告直接到市政府與原告碰面，彼等到市政府大廳法律諮詢處
    旁邊的桌椅坐下來談，其則坐在離彼等約3-5 公尺遠之處。
    彼等一開始談的時候還算平和，但後來原告聲音愈來愈大，
    有點像是在咆哮，被告則是開始哭，後來愈哭愈大聲。其走
    過去問他們到底發生什麼事，還說這是公共場所，如果有問
    題，可以由新光人壽出面協調，但原告將其支開，後來就看
    到被告拿一張紙開始寫東西，其又走過去看，那時看到紙上
    只有幾個字，但沒有看清楚紙上的內容，原告當時也還試圖
    遮掩，不想讓其看到紙上內容。其向被告稱不應在當場寫任
    何文件，有問題應該交給公司出面協調，但原告還是將其支
    開，後來被告還是繼續寫，其又起身再去制止被告一次，但
    還是沒有效果。後來被告寫完以後將文件交給原告，自己也
    留一份，他們兩人又交談了一段時間後，就各自離開。當天
    被告有將他寫的文件給我看，內容大概是原告投資型保單賠
    的錢要被告負擔。當天原告離開以後，其問被告為何要同意
    賠償原告，被告說是希望事情趕快解決，不要再被原告騷擾
    等語（見本院卷第75-76 頁）。可知被告係於同事施昭呈之
    陪同下，前往公共場所與原告就本件投資虧損事宜進行協商
    ，雖兩造開始協商後彼此均有情緒激動之表現，然被告嗣基
    於息事寧人之心態，不顧施昭呈之制止，出於己意同意給付
    原告賠償金，並簽署承諾賠償之系爭字據，堪認被告之所以
    與原告成立系爭和解契約，並非因原告以不法危害之言語或
    舉動相加，致其心生畏懼所致，自非受脅迫方為締約之意思
    表示，則其以前開法條為據，撤銷締結系爭和解契約之意思
    表示，即非有理。
  (三)被告復辯稱：原告另於99年11月23日協調會中針對系爭投資
    虧損爭議與新光人壽成立新和解契約，系爭和解契約已被取
    代云云，然查：
    1.證人即新光人壽負責主持99年11月23日協調會之員工陳俊
      中到庭證稱：原告之前曾寄申訴函去金管會，為了釐清爭
      議故召開此次協調會，會中有先瞭解原告為何買這些有爭
      議的保單、爭議何在，原告表示她不知道買的保單是投資
      型保單，投資型保單的虧損要由被告承擔。後來針對各保
      單逐案討論，最後有作成決議，即原告及其親人于桂金投
      保之金萬利保險不處理；另金得意保險契約終止，新光人
      壽給付原告25萬元。另原告向金管會申訴之資料中即有被
      告簽署之系爭字據，其在協調會前有向被告詢問緣由，被
      告說字據是在台北市政府寫的，其並不知道字據上記載之
      金額是如何算出；召開協調會當天僅針對各保單進行討論
      ，沒有拿系爭字據來討論等語（見本院卷第79-80 頁）。
      可知新光人壽之所以出面召開本次協調會，係要處理原告
      向金管會之申訴案，而在會中僅針對原告有爭議之投資型
      保單逐筆協商解決之道，並達成合意；並未針對被告所簽
      之系爭字據內容進行討論，此由卷附協調會會議記錄之決
      議欄僅記載：「1.于桂開本人及于桂金2 件金萬利不處理
      。2.96年金得意契約終止依當時保單帳戶價值加計18萬給
      付于桂開。即給付25萬元予于桂開女士」等語（見本院卷
      第54頁），亦可得證。是新光人壽雖於協調會當日與原告
      針對投資型保單所生爭議之解決之道達成合意，成立和解
      契約，惟該和解契約之內容與兩造間之消費借貸契約所生
      爭議無涉。
    2.證人蕭慶慧雖證稱：協調會當天原告表示她的投資型保單
      投資失利，要求新光人壽出面解決，新光人壽說連同該張
      有爭執的保單價值加上被告的業務佣金，願意理賠原告25
      萬元，但該保單從此作廢，原告之前要求被告簽的字據也
      要一併帶回來處理，原告有當場同意，後來也簽了同意書
      等語（見本院卷第77頁），然其另證稱：其並沒有看所謂
      的同意書內容，不知道同意書是否即為協調會會議記錄決
      議欄之記載等語。查兩造及新光人壽均未提及協調會當天
      與會人除在會議記錄「與會人員簽名」欄簽名外，另曾簽
      署蕭慶慧所指「同意書」，則原告曾否簽署如蕭慶慧所言
      記載原告應將系爭字據交回之同意書，顯有疑義。再者，
      蕭慶慧另證稱：其有在協調會會議記錄「與會人員簽名」
      欄簽名，簽名前有確認決議欄之記載與會議結論一致（見
      本院卷第77頁），而該會議記錄決議欄之內容並未包含原
      告同意交回系爭字據一節，如前述，尤證與會人士簽署協
      調會之會議記錄時，該會議結論並不包含原告應將被告簽
      署之系爭字據交回。
    3.然證人陳俊中另明確證稱：與會者簽署協調會之會議記錄
      時，還沒有討論到交還系爭字據之事，因其不知道字據之
      金額是如何計算；又其在開完會後要求原告交回系爭字據
      ，原告有同意，但隔天即回電表示不願交回字據，新光人
      壽在11月26日發文予原告，請其將文件交回方能辦理賠償
      及保單作廢之手續等語（見本院卷第79-80 頁），足證新
      光人壽於原告簽署協調會之會議記錄後，已當場要求原告
      交回系爭字據，並獲致原告之同意。新光人壽要求原告交
      回系爭字據，顯有針對系爭投資虧損爭議，由其負擔終局
      給付責任之意；原告既同意交回系爭字據，亦足徵其有不
      再持系爭字據，向被告請求給付系爭投資虧損之賠償金之
      意。質言之，原告與新光人壽於當日協調會後，業已合意
      針對系爭投資虧損爭議，以協調會會議結論取代系爭和解
      契約中由被告賠償原告374,599 元之內容，原告即不得再
      持系爭字據，要求被告就系爭投資虧損爭議負賠償之責。
      原告雖於99年11月29日致函陳俊中，表明撤銷系爭協調會
      決議之意（見本院卷第84頁），然其於該存證信函中並未
      說明撤銷該決議之法律依據，於本院審理時則表示其因意
      思表示錯誤，故得撤銷協調會決議云云（見本院卷第92頁
      背面），然原告並未舉證證明其係因意思表示錯誤而與新
      光人壽在協調會上達成合意，其撤銷權之行使，即非有據
      ，自不生撤銷之效果，原告無權片面推翻或否認該和解契
      約之效力，併予指明。
    4.新光人壽與原告在99年11月23日所成立之和解契約，僅針
      對系爭投資虧損爭議而為，不及於兩造間之消費借貸契約
      所生爭議，如前述，是該和解契約，僅於針對系爭投資虧
      損爭議部分，發生取代兩造於99年10月1 日所成立和解契
      約內容之效力，自不待言。易言之，被告雖無庸再依兩造
      於99年10月1 日成立之和解契約內容，給付原告系爭投資
      虧損爭議之賠償金374,599 元，然仍須依約給付原告借款
      17萬元。被告辯稱原告不得再依系爭和解契約請求其為任
      何給付云云，即非可採。
  (四)綜上所述，原告依據系爭和解契約，請求被告給付17萬元，
    及自起訴狀繕本送達翌日即100年5月28日起至清償日止，按
    年息5%計算之法定遲延利息，為有理由，應予准許；其餘請
    求則無理由，應予駁回。
  (五)原告陳明願供擔保，請准宣告假執行，就原告勝訴部分，因
    本判決所命給付金額未逾50萬元，依民事訴訟法第389條第1
    項第5 款規定，應依職權宣告假執行，被告陳明願供擔保，
    請准宣告免予假執行，核無不合，爰酌定相當擔保金額准許
    之。又原告敗訴部分，其假執行之聲請已失所附麗，應併予
    駁回。
  (六)本案事證已明，兩造其餘攻擊防禦方法及舉證，核與判決結
    果無影響，爰不再一一論列，附此指明。
五訴訟費用負擔之依據：民事訴訟法第79條。
中    華    民    國   100    年    12    月    7     日
                  民事第七庭    法  官  陳婷玉
以上正本係照原本作成
如對本判決上訴，須於判決送達後20日內向本院提出上訴狀。如
委任律師提起上訴者，應一併繳納上訴審裁判費。
中    華    民    國   100    年    12    月    7     日
                                書記官  吳鸝稻